【裁判字號】    95,上訴,4090
【裁判日期】    951212
【裁判案由】    公共危險
【裁判全文】
臺灣高等法院刑事判決                95年度上訴字第4090號
上  訴  人  甲○○
即  被  告
選任辯護人  蔡宏修律師
上列上訴人因公共危險案件，不服臺灣板橋地方法院95年度訴字
第321號，中華民國95年8月25日第一審判決（起訴案號：臺灣板
橋地方法院檢察署94年度偵字第3861號），提起上訴，本院判決
如下：
    主  文
原判決撤銷。
甲○○放火燒燬現有人所在之建築物，未遂，累犯，處有期徒刑
貳年陸月。
    事  實
一、甲○○前因重利案件，經臺灣臺中地方法院以92年度訴字第
    1957號判處有期徒刑六月確定，民國（下同）92年6月23日
    易科罰金執行完畢。甲○○於93年10月29日凌晨零時許，與
    陳國忠、王譯謙、丁○○、丙○○等人，先在臺北縣板橋大
    觀路某海產店喝酒，嗣又前往臺北縣新莊市○○路877之5號
    地下室之東京歌坊飲酒作樂，因飲酒過量至精神耗弱，又因
    細故與臨桌酒客衝突，甲○○並為人毆傷因此心生不滿，甲○○與陳國忠、王譯謙、丁○○等人離去後，甲○○竟基於
    放火燒燬現有人所在建築物犯意（起訴書誤為甲○○夥同姓
    名年籍不詳綽號阿明、阿喜之成年男子，應予以更正），至
    臺北縣板橋市○○路○段160巷31弄1號便利商店購買三瓶玻
    璃瓶裝啤酒後，持至臺北縣板橋市○○路○段33號加油站購
    買汽油，分裝於三瓶玻璃瓶裝啤酒且以布條塞住瓶口，同日
    凌晨3時25分許，甲○○與陳國忠、王譯謙同搭計程車返東
    京歌坊店門前，王書弘一人下車，接續將二只裝有汽油玻璃
    瓶以打火機點燃後投擲至東京歌坊地下室入口處及店內即離
    去，致引發火災，幸該店員工及據報到場消防人員即時撲滅
    ，方未破壞該建築物主要效用。嗣甲○○於有犯罪偵查職權
    公務員尚未查悉犯罪嫌疑人時，於93年10月29日7時許，至
    臺北縣政府警察局板橋分局自首坦承犯行接受裁判。
二、案經臺北縣政府警察局新莊分局報告臺灣板橋地方法院檢察
    署檢察官偵查起訴。
    理  由
一、上訴人即被告甲○○坦承上揭犯罪事實，且查：
(一)、本件認定事實所引用之本件卷內所有卷證資料（包含人證與
    文書證據、物證等證據），並無證據證明係公務員違背法定
    程序所取得，又本件被告以外之人陳國忠、王譯謙、丙○○
    、丁○○、乙○○、蘇妙晴、許木通、余文華、沈珍鳳等人
    於審判外之陳述，亦無刑事訴訟法第159條之1至之3所規定
    之不得作為證據之情形，且卷內之文書證據，亦無刑事訴訟
    法第159條之4之顯有不可信之情況與不得作為證據之情形，
    則依刑事訴訟法第159條至159條之5之規定，本件認定事實
    所引用之本件卷證所有證據（包含人證與文書證據、物證等
    證據），均認為有證據能力，合先敘明。
(二)、被告坦承之詞，核與當時在場之陳國忠、王譯謙於警詢及偵
    查所稱被告丟擲盛裝汽油玻璃瓶縱火之情形，證人丙○○、
    丁○○於警詢與偵查所述被告飲酒時與臨桌客人發生衝突之
    情形，證人乙○○（即東京歌坊負責人）、蘇妙晴、許木通
    （均東京歌坊員工）、余文華（即東京歌坊對面早餐店之負
    責人）等人於警詢及偵查證述關於所見縱火之情形，證人沈
    珍鳳（即臺北縣板橋市○○路○段160巷31弄1號之便利商店
    員工）於警詢所為關於被告至該店購買玻璃瓶裝啤酒之供述
    相符（以上被告以外之人於審判外所為陳述，被告明示同意
    作為本案證據方法，具證據能力），復有卷附臺北縣板橋市
    ○○路○段160巷31弄1號之便利商店翻拍相片、被告在東京
    歌坊時之收據、被告與鄰桌客人發生衝突受傷後就醫時所取
    具之臺北縣立醫院驗傷診斷書、臺北縣政府消防局火災原因
    調查報告表、火災證物鑑定報告與現場相片等可資佐證，足
    認被告自白應與事實相符。
(三)、被告將盛裝汽油之玻璃瓶點火後擲向東京歌坊所在之建物，
    其行為已達著手程度；然經該店員工與據報到場之消防人員
    即時撲滅，方未破壞該東京歌坊所在建築物之主要效用，而
    僅造成部分位置燻黑狀況，此有臺北縣政府消防局火災原因
    調查報告表存卷可據，是被告雖著手於放火之行為，而仍未
    生建築物燒燬結果，其行為仍屬未遂。
(四)、被告辯稱：「縱火時已因酒醉而陷於心神喪失或精神耗弱之
    狀態」云云，且其辯護意旨亦稱被告於行為時屬於飲酒後之
    精神耗弱狀態，經查，「刑法上所謂精神耗弱，係指行為時
    之精神，對於外界事物之判斷能力，較普通人之平均程度，
    顯然減退者而言（48年台上字第1486號）」，「刑法第19條
    第2項所稱精神耗弱，係指行為時之精神，對外界事物之判
    斷能力，較普通人之平均程度，顯然減退而言，與全無意識
    能力之心神喪失情形不同。又飲酒至醉，陷於精神耗弱，原
    為一時之精神狀態，非若精神病患之有持續性，故事後判斷
    行為人於行為時是否在酒醉精神耗弱中，無從如對一般精神
    病患得就其生理﹑精神等狀況為鑑定，因而法院綜合行為人
    行為時各種主客觀情形為合理推斷，自非法所不許（80年度
    台上字第3511號）」，「刑法第19條第2項所謂精神耗弱人
    之行為課減輕其刑之規定，係指行為時之精神，對於外界事
    務之知覺、理念及判斷能力，較普通人之平均程度顯然減退
    者而言。倘被告於飲酒之初，尚無犯罪之意圖，祗因飲酒至
    醉，雖非全然缺乏知覺，但較一般人顯然減退，即難謂非精
    神耗弱人之行為得以減輕其刑（84年度台上字第1104號）」
    ，「舊刑法第32條關於不得因酗酒而免除刑事責任之規定，
    已為現行刑法所不採，故如被告於尚未飲酒之先，即已具有
    犯罪之故意，其所以飲酒至醉，實欲憑藉酒力以增加其犯罪
    之勇氣者，固不問其犯罪時之精神狀態如何，均應依法處罰
    。假使被告於飲酒之初，並無犯罪之意圖，祇因偶然飲酒至
    醉，以致心神喪失，或精神耗弱而陷於犯罪，即難謂其心神
    喪失之行為仍應予以處罰，或雖係精神耗弱亦不得減輕其刑
    （28年上字第3816號）」，依據證人丙○○證稱：「被告於
    本案發生前在板橋大觀路一家海產店喝酒，喝二瓶高粱酒，
    喝完再到新莊喝，但到新莊東京歌坊飲酒時，證人丙○○喝
    醉，先離開，被告喝了不少，有點茫茫的感覺」等語，以及
    證人丁○○證稱：「我們去喝酒時，講話比較大聲，高梁酒
    瓶掉下去，服務生就走過來，甲○○站起來，桌子就翻過去
    ，因為地上濕濕的，我們就換桌，換到隔壁桌去，老闆就帶
    四、五個男生下來，衝下地下室，其中有一個男生拿著破掉
    的酒瓶，朝甲○○打下去，打頭部，其他的人就是徒手圍毆
    ，我們繳錢之後，就扶甲○○離開，因為他已經酒醉」等語
    ，可見被告在東京歌坊飲酒，已因酒精作用達精神耗弱之狀
    態。而由被告離去後能前往便利適店購買璃瓶裝啤酒，前往
    加油站購油盛裝，持往現場點火丟擲並離開，顯見其並未達
    心神喪失之狀態，係屬於酒醉被毆打後之精神耗弱衝動行為
    ，是被告此部分所辯，尚非不可取（最高法院此類於飲酒後
    放火，認為精神耗弱而判決確定之判決，如91年度台上字第
    2707號、90年度台上字第1148號）。
(五)、被告縱火後，於偵辦員警尚不知係何人所為時，即於93年10
    月29日7時許，至臺北縣政府警察局板橋分局陳明自己犯行
    而接受偵訊，此經被告供陳明確，核與卷附臺北縣政府警察
    局新莊分局刑事案件移送書所載被告到案情形相符，是其於
    有犯罪偵查職權之公務員尚未查悉犯罪嫌疑人前，即自首坦
    承犯行接受裁判之事實，亦可為認定。
(六)、檢察官之起訴書雖認定被告甲○○與姓名年籍不詳綽號阿明
    、阿喜之成年男子，有犯意聯絡與行為分擔，但依據證人蘇
    妙晴於偵查證稱：「其中一人丟汽油彈」等語，與證人陳國
    忠於偵查證稱：「我與王譯謙一起上車，汪坐前座，到現場
    時，甲○○就衝下車，我只見汪就丟一顆汽油彈，我在繳車
    資，我下車已經來不及了」等語，與王譯謙於偵查證稱：「
    遇到汪弘書，他正召一台計程車，我看到陳國忠上車，我就
    跟著他上車，到現場後，汪就衝下車，陳在付車資，我沒有
    看清楚汪丟幾顆，我下車時店內已經著火」等語，足見，與
    被告一同搭計程車前往現場者為陳國忠與王譯謙，並非阿明
    、阿喜，然並無證據證明王譯謙，陳國忠與被告有共同犯意
    聯絡與行為分擔，是檢察官以94年度偵字第3861號，95年度
    偵續字第22號為不起訴處分，有該二不起訴處分書在卷可查
    ，則檢察官此部分起訴書事實之認定與檢察官之不起訴處分
    書之內容不符，應予以更正，亦即應認定並無共犯。
(七)、綜上，本件事證明確，被告之犯行堪予認定，應依法論科。
二、論罪科刑部分：
(一)、被告行為後，刑法及其施行法於94年1月7日修正，並自95年
    7月1日施行，另罰金罰鍰提高標準條例第2條之規定配合刑
    法修正同時刪除。依修正後刑法第2條第1項之規定：「行為
    後法律有變更者，適用行為時之法律。但行為後之法律有利
    於行為人者，適用最有利於行為人之法律」。上開刑法、刑
    法施行法等相關法律之修正雖非個別刑罰處罰規定或構成要
    件之變更，然已影響行為人刑罰之法律效果，應屬刑法第2
    條第1項所定之法律變更（最高法院83年度台非字第199號判
    決意旨參照）。是本件自應就被告適用修正前後相關規定法
    律效果綜合比較後，依上開規定適用法律，並應依比較後之
    結果一體適用，不得就新舊法個別項目割裂適用（最高法院
    95年第八次刑事庭會議決議意旨參照）。而依刑法及其施行
    法於95年7月1日修正施行，及罰金罰鍰提高標準條例第2條
    之規定配合刑法修正同時刪除之相關規定，被告所涉刑法第
    173條第1項、第3項之論罪條文之構成要件與法定刑本身並
    無修改。而未遂犯減輕其刑之規定於修正後移列為第25條第
    2 項，其實質規範內容並無變動。再關於累犯之規定於修法
    後雖僅限於故意犯始有其適用，惟本件被告之行為本即為故
    意犯，其就累犯之適用亦不受修法之影響。另自首部分依修
    正前刑法第62條之規定係除有特別規定外，必減輕其刑，然
    修正後則改為得由法院裁量決定是否減輕其刑，顯以修法前
    之規定對行為人為有利。而刑法第19條亦由「精神耗弱人之
    行為，得減輕其刑」，修正為「行為時因前項之原因，致其
    辨識行為違法或依其辨識而行為之能力，顯著減低者，得減
    輕其刑」，揆諸本條之修正理由係因「心神喪失」與「精神
    耗弱」之語意極不明確，而在實務上，欲判斷行為人於行為
    時之精神狀態，常須藉助醫學專家之鑑定意見，惟心神喪失
    與精神耗弱概念，並非醫學上之用語，醫學專家鑑定之結果
    ，實務上往往不知如何採用，造成不同法官間認定不一致之
    情形，且現今責任能力之概念，已因犯罪理論之演變，而使
    其範圍限縮，故應如何將其具體標準予以明文，更屬必要，
    而依當前刑法理論，關於責任能力之內涵咸認包含行為人辨
    識其行為違法之能力，以及依其辨識而行為之能力，爰仿德
    國立法例，將現行第1項、第2項之規定，予以修正，是刑法
    第19條第2項之修正應僅係法理之明文化，適用行為時即舊
    刑法第19條規定論擬，並無不利於被告。是就上開本件所涉
    各法律適用項目綜合比較結果，修法後之規定並無有利於行
    為人之情形，應依刑法第2條第1項前段之規定，適用被告行
    為時即刑法及其施行法於95年7月1日修正施行前之規定。
(二)、核被告甲○○所為，依其行為時法即刑法及其施行法於95年
    7月1日修正施行前之規定，係犯刑法第173條第1項、第3項
    之放火燒燬現有人所在之建築物未遂罪。被告已著手於放火
    行為之實行而未生建築物燒燬之結果，為未遂犯，應依修正
    前刑法第26條前段之規定減輕其刑。被告前因重利案件，經
    臺灣臺中地方法院以92年度訴字第1957號判處有期徒刑六月
    確定，甫於92年6月23日以易科罰金執行完畢，有被告前案
    紀錄表附卷足參，其於有期徒刑執行完畢後五年以內再犯本
    件最重本刑為有期徒刑以上之罪，為累犯，應依修正前刑法
    第47條之規定加重其刑。被告於有犯罪偵查職權之公務員尚
    未查悉犯罪嫌疑人前，自首坦承犯行接受裁判，應依修正前
    刑法第62條前段規定遞為減輕其刑，被告於行為時屬於精神
    耗弱，應依修正前刑法第19條第2項規定遞為減輕其刑，並
    依法先加重後減輕之。
(三)、原審予以論罪科刑固非無見，惟查：(一)、起訴書認為被告與
    姓名年籍不詳綽號阿明、阿喜之成年男子，有共同犯意聯絡
    行為分擔，為共同正犯，原審判決未予以認定，亦未敘明理
    由。(二)、被告於行為時屬於精神耗弱狀態，原判決疏未詳查
    ，容有未洽，是被告上訴意旨以此指摘原判決不當，尚非無
    理由，則原判決既有可議，自應將原判決予以撤銷改判。
(四)、爰審酌被告有事實欄所載前科紀錄，有卷附被告前案紀錄表
    足參，素行非佳，因細故而為本件犯行，犯罪之動機目的，
    所使用放火手段，對當時仍有人在內之東京歌坊入口處放火
    之，茍非經人及時發覺撲滅，極有可能使人員因不及逃出而
    造成重大傷亡，其行為之實質危險性甚鉅，被告本件行為之
    惡性與其犯後能自首投案，並於偵查、審理程序坦認犯行，
    犯罪後態度尚非不佳等一切情狀，量處有期徒刑貳年陸月，
    以啟自新。
據上論斷，應依刑事訴訟法第369條第1項前段、第364條、第299
條第1項前段、刑法第2條第1項前段、第173條第1項、第3項，修
正前刑法第19條第1項、第26條前段、第47條、第62條前段，判
決如主文。
本案經檢察官劉文水到庭執行職務。
中    華    民    國    95    年    12    月    12    日
                  刑事第十二庭  審判長法  官   蔡永昌
                                      法  官   陳榮和
                                      法  官   施俊堯
以上正本證明與原本無異。
如不服本判決，應於收受送達後十日內向本院提出上訴書狀，其
未敘述上訴之理由者並得於提起上訴後十日內向本院補提理由書
（均須按他造當事人之人數附繕本）。
                                      書記官   陳彥蕖
中    華    民    國    95    年    12    月    12    日
附錄：本案論罪科刑法條全文
中華民國刑法第173條
放火燒燬現供人使用之住宅或現有人所在之建築物、礦坑、火
車、電車或其他供水、陸、空公眾運輸之舟、車、航空機者，
處無期徒刑或七年以上有期徒刑。
失火燒燬前項之物者，處一年以下有期徒刑、拘役或五百元以
下罰金。
下罰金。
預備犯第一項之罪者，處一年以下有期徒刑、拘役或三百元以
第一項之未遂犯罰之。


司法院資訊處製作；財團法人民間司法改革基金會備份。
